【裁判字號】    90,訴,934
【裁判日期】    901115
【裁判案由】    回復原狀
【裁判全文】
臺灣臺南地方法院民事判決  九十年度訴字第九三四號
    原      告  丙○○
    被      告  甲○○
    被      告  乙○○
右當事人間請求回復原狀事件，經本院刑事庭移送前來，本院判決如左：
    主    文
被告坐落台南市○○區○○段一之一七地號土地上如附圖所示編號Ａ部分面積二十九
．三二平方公尺鐵棚架，編號Ｂ部分面積一五．０一平方公尺貨櫃屋（位於編號Ａ鐵
棚架下），Ｃ部分面積一三．三一平方公尺鐵厝，Ｄ部分面積五．０八平方公尺鐵厝
（浴室），Ｅ部分面積二．九二平方公尺鐵皮鋼板造地上物拆除，並將各該部分基地
，連同如附圖所示編號Ｆ部分面積七四．三七平方公尺土地交還原告及其他全體共有
人。
被告應連帶給付原告新台幣肆萬玖仟伍佰陸拾貳元，及自國九十年七月十一日起至拆
除第一項地上物、交還土地之日止，按月連帶給付原告新台幣肆仟壹佰捌拾壹元。
原告其餘之訴駁回。
訴訟費用由被告連帶負擔百分之九十九，餘由原告負擔。
本判決原告勝訴部分，於原告以新台幣參佰零壹萬柒元供擔保後，得假執行。但被告
如於假執行程序實施前，以新台幣玖佰零肆萬玖仟伍百陸拾貳元為原告預供擔保，得
免為假執行。
原告其餘假執行之聲請駁回。
    事實及理由
一、原告主張：
（一）坐落台南市○○段一之一七地號土地為原告與共有人陸鶴壽、陸幸惠、陸明世
      所共有，原告之應有部分為四分之一，有土地登記謄本為憑。
（二）被告甲○○、乙○○為父子關係，被告二人共同基於為自己不法利益之意圖，
      於民國八十九年三月五日起，在前開原告所有（共有）之土地放置乙只貨櫃屋
      ，並於八十九年五月初起搭建鐵厝，將前開土地據為己有而竊占他人之不動產
      。原告履次要求被告遷離並返還土地，更於八十九年五月十一日及八十九年七
      月三十一日存證信函通知被告，表明原告為所有權人，請被告拆除遷離並返還
      土地，被告皆置之不理。被告二人涉竊占罪業經原告丙○○提出告訴，經  鈞
      院刑事庭判決甲○○、乙○○共同連續意圖為自己不法之利益，而竊佔他人之
      不動產，各處有期徒刑陸月，如易科罰金，均以參佰元折算壹日，有九十年度
      易字第二六四號刑事判決可稽。被告對刑事案件提起上訴，亦被駁回（臺灣高
      等法院臺南分院九十年度上易字第八三五號）
（三）鈞院九十年度易字第二六四號刑事判決理由第一項稱「訊據被告甲○○、乙○○固供承占有右揭土地並搭建鐵厝及設置收費停車場之事實，惟辯稱：係日據
      時期伊等所購，政府並未向伊等徵收，該土地仍屬伊等云云」，可見被告係以
      占用系爭新南段一─一七地號土地全部之意思占用系爭土地並搭建鐵厝、貨櫃
      屋。再者，原告向台灣台南地方法院檢察署提出刑事告訴狀附有照片二紙，可
      證鐵厝、貨櫃屋以外之空地仍在被告之支配下，故系爭土地全部係由被告不法
      占有中。又被告對該土地並無所有權，被告在刑事庭所提出之日本時代戶籍謄
      本影本（並非土地登記謄本），係設籍台南市上鯤鯓七番地，戶長名為邱池之
      戶口，甲○○僅是邱池一戶內之同居寄屬人，不足以做為土地所有權之憑證，
      且該戶籍設在台南市上鯤鯓七番地，並非新南段一之十七地號土地；被告在刑
      事庭又提出日本時代新町一丁目九八番地土地登記謄本影本，然新町一丁目九
      八番地並非新南段一之十七地號土地，且該謄本並未記載被告為所有權人，可
      見被告根本並非所有權人。
（四）依台南市台南地政事務所九十年八月二十日台南地所登字第八八０一號函，系
      爭之新南段一之一七地號土地重劃前為新段二小段八八、八八之一至八八之五
      、上鯤鯓段二二、二二之一至二二之五，而新町一丁目九十八地號土地於八十
      七年重測為環河段八九地號。被告主張系爭土地為伊所有，在日本時代為新町
      一丁目九八番地、上鯤鯓七番地云云，不僅未見被告提出伊為新町一丁目九八
      番地、上鯤鯓七番地土地所有權人之確實證據，且依前揭函可知，新町一丁目
      九八番地及上鯤鯓七番地與系爭土地並無任何關聯，從而被告無權占有之事實
      已非常明確。
（五）被告共同竊占之行為，係故意不法侵害他人之權利，依民法第一百八十四條第
      一項前段及一百八十五條，應連帶負損害賠償責任。又負損害賠償責任者，除
      法律另有規定或契約另有訂定外，應回復地方損害發生前之原狀，民法第二百
      十三條第一項亦有明文，亦即損害賠償以回復原狀為原則。就本件而言，所謂
      損害發生前之原狀，即是未被被告不法竊占時之原狀，因而被告將坐落台南市
      ○○段一之一七地號土地上之地上物拆除，貨櫃屋乙只遷出騰空，並交還土地
      ，即是回復原狀之方法。
（六）又不能回復原狀或回復顯有重大困難者，應以金錢賠償其損害，民法第二百十
      五條訂有明文。被告共同不法竊占原告所有土地之期間，使原告不能為所有權
      人對土地之正常使用收益，此期間內原告不能為土地使用收益之損害，係難以
      回復原狀，自應以金錢賠償；又依民法第一百八十四條第一項前段及第一百八
      十五條之規定，被告亦應負賠償責任。查原告不能為土地使用收益之損害，係
      相當於土地租金之損害。土地法第九十七條規定，城市地方之房屋之租金，以
      不超過土地及其建築物申報總價額年息百分之十為限，同法第一百零五條規定
      租用基地建築房屋時亦準用第九十七條規定，另土地法施行法第二十五條規定
      ，土地法第九十七條所謂土地價額，依法定地價，而法定地價，依土地法第一
      百四十八條規定，係指申報地價。查台南市○○段一之一七地號土地面積一二
      五平方公尺，申報地價每平方公尺新台幣（下同）一萬七千八百四十元，因而
      該筆土地申報地價總額為二百二十三萬元，依前開規定，每年租金申報地價年
      息百分之十即為二十二萬三千元，折合每月一萬八千五百八十三元（小數點以
      下捨去）。被告於八十九年三月五日起不法竊占，至九十年二月十三日起訴止
      ，共計十一月又九天，原告及共有人全體相當於租金之損害為二十萬九千九百
      八十七元，及九十年七月十一日起至被告交還土地時止，按每月一萬八千五百
      八十三元計算之損害，均應由被告連帶賠償之。惟因原告之所有權應有部份只
      有四分之一，因而亦僅能請求四分之一，即被告應連帶給付原告五萬二千四百
      九十六元（小數點以下捨去），及自九十年七月十一日起至被告交還土地為止
      ，按每月四千六百四十五元（小數點以下捨去）計算之賠償等語。
（七）並聲明：
      (1)被告甲○○、乙○○應將坐落台南市○○區○○段一之一七地號土地上如附
        圖所示Ａ部分面積二十九．三二平方公尺鐵棚架，Ｂ部分面積一五．０一平
        方公尺貨櫃屋（虛線）於鐵棚架下，Ｃ部分面積一三．三一平方公尺鐵厝，
        Ｄ部分面積五．０八平方公尺鐵厝（浴室），Ｅ部分面積二．九二平方公尺
        鐵皮鋼板造地上物拆除騰空，並將上開土地全部面積一二五平方公尺交還原
        告及其他全體共有人。
      (2)被告甲○○、乙○○應連帶給付原告五萬二千四百九十六元，暨自九十年七
        月十一日起算至交還土地之日止，按每月四千六百四十五元計算之損害賠償
        。
      (3)原告願供擔保，請准宣告假執行。
二、被告則以：
（一）坐落於台南市○○段第一之十七地號，雖登記為原告丙○○、陸鶴壽、陸幸惠
      、陸明世所共有，然該筆土地自日據時代，即為被告甲○○所有，並作為魚塭
      使用，此有被告甲○○日據時代戶籍謄本影本乙份可證，系爭土地既自日據時
      代即在被告之管領之下，實難謂被告為無權占有。此可向台南地政事務所調閱
      丙○○等人於七十三年取得系爭土地之移轉登記申請案件，即可知系爭土地應
      為被告甲○○所有，原告丙○○等人並未向被告購買，如何取得所有權登記？
      更可證明被告二人並非無權非法占有系爭土地。
（二）退步言之，縱認原告之訴為有理由，但其取得土地所有權應不合法，其請求相
      當租金之損害亦屬過高：查被告於該土地上，僅有一鐵皮房屋供遮風蔽雨，原
      告卻以法定租金之最高比例計算其相當租金之損害，顯非公允等語，資為抗辯
      。
（三）並聲明：
      (1)原告之訴駁回。
      (2)如受不利判決，願供擔保，請准免為假執行。
三、兩造不爭執之事實：
    被告自八十九年三月五日起占用坐落台南市○○區○○段一之一七地號土地（以
    下簡稱系爭土地）全部，並陸續於其上搭蓋如附圖所示編號Ａ部分面積二十九．
    三二平方公尺鐵棚架，編號Ｂ部分面積一五．０一平方公尺貨櫃屋（位於編號Ａ
    部分之鐵棚架下），編號Ｃ部分面積一三．三一平方公尺鐵厝，編號Ｄ部分面積
    五．０八平方公尺鐵厝（浴室），編號Ｅ部分面積二．九二平方公尺鐵皮鋼板造
    地上物。
四、得心證之理由：
    本件兩造所爭執者為：本件原告是否為系爭土地之所有權人？或本件被告甲○○
    所有才是系爭土地之所有權人？經查：
（一）原告主張系爭土地為其與訴外人陸鶴壽、陸幸惠、陸明世所共有，原告之應有
      部分為四分之一，業據提出系爭土地土地登記謄本為證。
（二）被告雖抗辯被告甲○○才是系爭土地之所有權人，並提出日據時代新町一丁目
      九八番地之戶籍資料為證，惟查被告所提出之戶籍資料，僅能證明被告甲○○
      曾以同居寄屬人之身份設籍在日據時代新町一丁目九八番地，尚無法證明被告
      甲○○為系爭土地之所有權人。
（三）被告另聲請向台南市台南地政事務所調閱系爭土地於七十三年重劃前之原所有
      權資料及買賣資料，經本院向台南市台南地政事務所函調上開資料結果，亦未
      能證明被告甲○○對系爭土地具有所有權，則被告抗辯被告甲○○為系爭土地
      之所有權人及被告非無權占有云云，已無足採。
（四）況被告二人因共同連續意圖為自己不法之利益，而竊佔系爭土地及坐落台南市
      安平區○○段十之二地號國有土地案件，經法院各判處有期徒刑六月，如易科
      罰金，均以參佰元折算壹日，並均緩刑三年確定，經本院依職權調閱本院九十
      年度易字第二六四號、臺灣高等法院臺南分院九十年度上易字第八三五號竊佔
      案件刑事歷審卷宗核閱屬實，被告抗辯被告甲○○為系爭土地之所有權云云，
      自不足採信，原告主張其為系爭土地之共有人之一，有土地登記謄本可憑，自
      堪信為真實。
（五）按各共有人對於第三人，得就共有物之全部分，為本於所有權之請求。但回復
      共有物之請求，僅得為共有人全體之利益為之，民法第八百二十一條定有明文
      。又按依民法第八百二十一條之規定，各共有人對於第三人，得就共有物之全
      部，為本於所有權之請求，此項請求權既非必須由共有人全體共同行使，則以
      此為標的之訴訟，自無由共有人全體共同提起之必要。所謂本於所有權之請求
      權，係指民法第七百六十七條所規定之物權的請求權而言，故對於無權占有或
      侵奪共有物者，請求返還共有物之訴，得由共有人中之一人單獨提起，惟依民
      法第八百二十一條但書之規定，應求為命被告問共有人全體返還共有物之判決
      而已，有最高法院二十八年上字第二三六一號判例可資參照。查被告自八十九
      年三月五日起無權占用系爭土地全部，並陸續於其上搭蓋如附圖所示編號Ａ部
      分面積二十九．三二平方公尺鐵棚架，編號Ｂ部分面積一五．０一平方公尺貨
      櫃屋（位於編號Ａ部分之鐵棚架下），編號Ｃ部分面積一三．三一平方公尺鐵
      厝，編號Ｄ部分面積五．０八平方公尺鐵厝（浴室），編號Ｅ部分面積二．九
      二平方公尺鐵皮鋼板造地上物，為兩造所不爭執，並經本院依職權到場勘驗且
      囑託台南市台南地政事務所派員到場測量屬實，製有勘驗筆錄、土地複丈成果
      圖附卷可稽，揆諸上揭說明，原告為系爭土地共有人之一，自得本於所有權之
      作用，請求被告二人應將坐落台南市○○區○○段一之一七地號土地上如附圖
      所示編號Ａ部分面積二十九．三二平方公尺鐵棚架，編號Ｂ部分面積一五．０
      一平方公尺貨櫃屋（位於編號Ａ鐵棚架下），Ｃ部分面積一三．三一平方公尺
      鐵厝，Ｄ部分面積五．０八平方公尺鐵厝（浴室），Ｅ部分面積二．九二平方
      公尺鐵皮鋼板造地上物拆除，並將各該部分基地，連同如附圖所示編號Ｆ部分
      面積七四．三七平方公尺土地交還原告及其他全體共有人，原告此部分請求，
      為有理由，應予准許。
（六）被告二人共同連續意圖為自己不法之利益，而竊佔系爭土地，侵害原告之所有
      權，依民法第一百八十四條第一項前段及第一百八十五條第一項之規定，自應
      對原告負連帶賠償責任。查本件被告共同無權占用如附圖所示編號所示編號Ａ
      部分面積二十九．三二平方公尺鐵棚架，編號Ｂ部分面積一五．０一平方公尺
      貨櫃屋（位於編號Ａ鐵棚架下），Ｃ部分面積一三．三一平方公尺鐵厝，Ｄ部
      分面積五．０八平方公尺鐵厝（浴室），Ｅ部分面積二．九二平方公尺鐵皮鋼
      板造地上物拆除，並將各該部分基地，連同如附圖所示編號Ｆ部分面積七四．
      三七平方公尺土地（按編號Ａ、Ｂ、Ｃ、Ｄ、Ｅ、Ｆ全部即為系爭土地全部）
      ，從而，原告主張依侵權行為之法律關係，請求被告連帶給付自八十九年三月
      五日起至九十年二月十三日止，無權占有使用系爭土地之相當於租金額之損害
      金，洵屬有據。
（七）按為訴訟標的之權利，非數人共同不得行使者，固須數人共同起訴，原告之適
      格，始無欠缺。惟民法第八百二十一條規定，各共有人對於第三人得就共有物
      之全部為本於所有權之請求，此項請求權，既非必須由共有全體共同行使，則
      以此為標的之訴訟，自無由共有人全體共同提起之必要。所謂本於所有權之請
      求權，係指民法第七百六十七條所規定之物權的請求權而言，故對於無權佔有
      或侵奪共有物者，請求返還共有物之訴，對於妨害共有權者，請求除去妨害之
      訴，對於有妨害共有權之虞者，請求防止妨害之訴，皆得由各共有人單獨提起
      。惟請求返還共有物之訴，依民法第八百二十一條但書之規定，應求為命被告
      向共有人全體返還共有物之判決，不得請求僅向自己返還。至債權的請求權，
      例如共有物因侵權行為而滅失毀損之損害賠償請求權，固不在民法第八百二十
      一條規定之列，惟應以金錢賠償損害時，（參照民法第一百九十六條、第二百
      十五條）其請求權為可分債權，各共有人僅得按其應有部分，請求賠償，即使
      應以回復原狀之方法賠償損害，而其給付不可分者，依民法第二百九十三條第
      一項之規定，各共有人亦得為共有人全體請求向其全體為給付。故以債權的請
      求權為訴訟標的之訴訟，無論給付是否可分，各共有人均得單獨提起，以上係
      就與第三人之關係言之。若共有人中之一人，越其應有部分，行使所有權時，
      他共有人得對之行使物權的或債權的請求權，並得單獨對之提起以此項請求權
      為標的之訴，尤不待言，有司法院院字第一九五０號解釋（一）可資參照。次
      按民法第八百二十一條規定共有人請求權之行使，係就共有物全部為請求而言
      。縱共有物因給付不能變為金錢損害賠償時，該損害賠償請求權之行使，仍有
      適用。亦即謂共有人之一請求賠償義務人賠償共有人全體之損害時，應請求賠
      償義務人向全體共有人為之。若該共有人按其自己權利，請求賠償其個人應得
      之金錢賠償時，應無民法第八百二十一條之適用；民法第八百二十一條規定，
      各共有人對於第三人，得就共有物之全部，為本於所有權之請求。所謂本於所
      有權之請求，係指民法第七百六十七條所規定之物權的請求權而言，至債權的
      請求權，則不在民法第八百二十一條規定之列，僅於共有物被侵害，請求損害
      賠償，而其給付不可分者，依民法第二百九十三條之規定，各共有人方得為共
      有人全體請求向其全體為給付（司法院院字第一九五○號解釋參照）。本件上
      訴人訴請被上訴人給付不當得利部分，核屬可分之金錢債權，各該上訴人僅得
      按其應有部分，請求被上訴人返還所受利益，尚不得依民法第八百二十一條規
      定為全體共有人訴請被上訴人向上訴人及其他共有人為給付，分別有最高法院
      七十六年度台上字第六一四號判決、八十五年度台上字第二三九一號判決可供
      照。再按城市地方房屋之租金，以不超過土地及建築物申報總價額年息百分之
      十為限，土地法第九十七條定有明文。而該條所謂土地價額、建築物價額，依
      土地法施行法第二十五條規定，分別係指法定地價、該管市、縣地政機關估定
      之價額。又所謂法定地價，依土地法第一百四十八條規定，係指土地所有權人
      依土地法所申報之地價。又城市地方房屋租金之數額，除以基地申報地價及該
      管市、縣地政機關估定之價額為基礎外，尚須斟酌房屋之位置，工商業繁榮之
      程度，承租人利用房屋之經濟價值及所受利益等項，並與鄰地租金相比較，以
      為決定，並非必達申報總地價年息百分之十。查系爭土地坐落位置緊鄰台南市
      ○○路○段，附近商家林立，交通便利，附近並有台南市社教館、便利商店、
      餐廳等各情，經本院到場勘驗屬實，製有勘驗筆錄可按，本院斟酌上開各情，
      認原告主張依土地公告現值總額年息百分之十計算被告損害賠償額，尚屬過高
      ，應依系爭土地申報地價年息百分之九計算為適當。又系爭土地八十六年度申
      報地價為每平方公尺二萬元，八十九年度申報地價為每平方公尺一萬七千八百
      四十元，亦經本院依職權向台南市台南地政事務查明，有該地政事務九十年六
      月八日台南地所地字第五八八八號函在卷可稽；原告既為系爭土地共有人之一
      ，且其應有部分為四分之一，則依上開說明，原告得請求相當於租金之損害金
      為全部系爭土地損害金之四分之一。從而，原告侵權行為之法律關係，請求被
      告連帶給付自八十九年三月五日起至九十年二月十三日之損害金四萬九千五百
      六十二元（元以下四捨五入，計算式詳如附表一所示）核屬正當，應予准許。
      又被告之無權占有現仍繼續中，故原告請求被告應自九十年七月十一日起至拆
      除上開地上物、交還土地之日止，按月連帶給付原告四千一百八十一元（元以
      下四捨五入，計算式詳如附表二所示），為有理由，應予准許。
（八）從而，原告本於所有權之作用，請求被告應將坐落台南市○○區○○段一之一
      七地號土地上如附圖所示編號Ａ部分面積二十九．三二平方公尺鐵棚架，編號
      Ｂ部分面積一五．０一平方公尺貨櫃屋（位於編號Ａ鐵棚架下），Ｃ部分面積
      一三．三一平方公尺鐵厝，Ｄ部分面積五．０八平方公尺鐵厝（浴室），Ｅ部
      分面積二．九二平方公尺鐵皮鋼板造地上物拆除，並將各該部分基地，連同如
      附圖所示編號Ｆ部分面積七四．三七平方公尺土地交還原告及其他全體共有人
      ；本於共同侵權行為之法律關係，請求被告連帶給付四萬九千五百六十二元，
      暨自九十年七月十一日起至拆除上開地上物、交還土地之日止，按月連帶給付
      原告四千一百八十一元，為有理由，應予准許。原告之請求於上開範圍內，為
      有理由，應予准許。逾此部分之請求，則無理由，應予駁回。
（九）兩造陳明願供擔保，聲請宣告假執行或免為假執行，經核原告勝訴部份，合於
      法律規定，爰分別酌定相當之擔保金額宣告之；原告其餘假執行之聲請，因訴
      之駁回而失所依據，不予准許。
（十）結論：原告之訴為一部有理由，一部無理由，依民事訴訟法第七十九條但書、
      第八十五條第一項但書、第二項、第三百九十條第二項、第三百九十二條，判
      決如主文。
中      華      民      國    九十      年    十一    月    十五      日
                                臺灣臺南地方法院民事第三庭
~B法      官  翁金緞
右為正本係照原本作成
如對本判決上訴，須於判決送達後廿日內向本院提出上訴狀
中      華      民      國    九十      年    十一    月      十五     日
~B法院書記官  許悉愛
附表一：
┌─────────────┬───────┬───────────────┐
│時                     間 │ 核定申報地價 │  計算式                      │
│                          │ 每平方公尺   │                              │
│                          │ （新台幣）   │                              │
│                          │              │                              │
├─────────────┼───────┼───────────────┤
│八十九年三月五日起至八十  │二００００元  │  125X20000X9/100X119/366     │
│九年六月三十日止          │              │  =73155.73                   │
│                          │              │                              │
├─────────────┼───────┼───────────────┤
│八十九年七月一日起至八十  │一七八四０元  │  125X17840X9/100X184/366     │
│九年十二月三十日止        │              │  =100898.36                  │
│                          │              │                              │
├─────────────┼───────┼───────────────┤
│九十年一月一日起至九十年  │一七八四０元  │  125X17840X9/100X44/365      │
│二月十三日止              │              │  =24193.97                   │
│                          │              │                              │
├───┬─────────┴───────┼───────────────┤
│合計  │十九萬八千二百四十八點零六元      │（73155.73+100898.36+         │
│      │                                  │  24193.97=198248.06元）      │
│      ├─────────────────┼───────────────┤
│      │四分之一為四萬九千五百六十二元    │（198248.06X1/4= 49582.01元， │
│      │                                  │  小數點以下四捨五入）        │
│      │                                  │                              │
└───┴─────────────────┴───────────────┘
附表二：
┌─────────────┬───────┬───────────────┐
│時                     間 │ 核定申報地價 │  計算式                      │
│                          │ 每平方公尺   │                              │
│                          │ （新台幣）   │                              │
│                          │              │                              │
├─────────────┼───────┼───────────────┤
│九十年七月十一日起至      │一七八四０元  │ 125X17840X9/100X1/12X1/4     │
│交還土地之日止            │              │  =4181.25                    │
│                          │              │                              │
├───┬─────────┴───────┴───────────────┤
│合計  │四千一百八十一元（元以下四捨五入）                                │
│      │                                                                  │
└───┴─────────────────────────────────┘


司法院資訊處製作；財團法人民間司法改革基金會備份。
